【裁判字號】    98,民專上,53
【裁判日期】    990408
【裁判案由】    侵害專利權有關財產權爭議
【裁判全文】
智慧財產法院民事判決
                                    98年度民專上字第53號
上  訴  人    甲○○
訴訟代理人    洪順玉律師
被上訴人      高博士國際有限公司
兼法定代理人  乙○○
共      同
訴訟代理人    胡峰賓律師
複代理人      陳麗文律師
上列當事人間請求侵害專利權有關財產權爭議事件，上訴人對於
本院中華民國98年7 月21日98年度民專訴字第41號第一審判決提
起上訴，本院於99年3 月18日言詞辯論終結，判決如下：
    主  文
上訴駁回。
第二審訴訟費用由上訴人負擔。
    事實及理由
一、上訴人於原審起訴主張被上訴人侵害其專利權，聲明請求被
    上訴人等連帶給付1,600,000 元及法定遲延利息，嗣原審駁
    回其訴及假執行之聲請。上訴人聲明不服，提起上訴，聲明
    求為判決：(一)原判決廢棄。(二)被上訴人應連帶給付1,600,00
    0 元，及自起訴狀繕本送達之翌日起至清償日止年息5%計算
    之利息。(三)願供擔保，請准宣告假執行。其主張除與原判決
    記載相同者，茲予引用外，補稱略以：
  (一)上訴人所產之「DK呼吸空氣鞋」產品（下稱系爭產品）落入
    新型公告第453151號「具有換氣系統之鞋子的氣閥結構」專
    利（下稱系爭專利）申請專利範圍第1 項之均等範圍：
    就編號4 之技術特徵，系爭產品與系爭專利係以相同之技術
    手段，達成相同之技術功能，故二者應為均等，業經原判決
    及財團法人中華工商研究院（下稱中華工商研究院）鑑定。
    又系爭產品與先前技術（第79204185、83 201073 號專利）
    關於出氣閥結構及鞋體結構之差異甚大，且與第77211233、
    71202014號專利差異過大，顯不相同。
  (二)本件並無禁反言原則之適用：
    依系爭專利說明書第6 、7 頁就編號4 技術特徵之記載，可
    知系爭專利並未排除僅僅使用組合孔(21)的實施方式，而此
    方式即為傳統技藝中之「在鞋底空氣室周緣一體成形構成上
    述氣閥之橫向氣孔及縱向切縫」之技術。雖系爭專利說明書
    於傳統技藝中記載「在鞋底空氣周緣一體成型構成上述氣閥
    之橫向氣孔及縱向切縫，則形成該氣孔及切縫之模具出模較
    為複雜，因此生產成本較高」，惟整體觀察系爭專利之說明
    書記載，則傳統技藝中之「在鞋底空氣室周緣一體成形構成
    上述氣閥之橫向氣孔及縱向切縫」之技術，僅為實施例生產
    成本較高之一部分，不應排除在系爭專利申請專利範圍第1
    項之申請權利範圍外，不構成禁反言問題。
二、被上訴人聲明求為判決：上訴駁回。其抗辯除與原判決記載
    相同者，茲予引用外，補稱略以：
  (一)系爭專利係保護單向型態之進氣閥及出氣閥，其進氣閥特徵
    係由側壁之橫向組合孔，及另一分離元件之組合部所構成，
    膜片另外安裝於組合部，結構較為複雜。與被上訴人所使用
    一體成型縱向卡槽插入膜片之氣閥結構全然不同。
  (二)系爭專利係使用進氣孔加組合元件加貫通孔，而系爭產品所
    使用係進氣閥加膜片加貫通孔。縱使上訴人以均等論認進氣
    孔與進氣閥，以及兩者的貫通孔間，並無功能、結果實質上
    之差異存在，然兩造技術仍有膜片與組合元件之差別。縱認
    膜片與組合元件未有功能、結構之實質差異，則系爭產品採
    用之膜片技術，亦為利用先前技術之進氣閥技術特徵「一體
    成型構成橫向氣孔及縱向切縫，並於該縱向切縫嵌入一膜片
    」（即新型公告第176259號專利之進氣閥技術），而阻卻侵
    權。
  (三)本件有禁反言原則之適用：
    系爭產品要件編號4 之技術特徵為習知「在鞋底空氣室週緣
    一體成型構成上述氣閥之橫向氣孔及縱向切縫」之結構，該
    特徵實乃原告於系爭專利專利說明書第5 頁「創作之概要」
    所放棄或排除之新型公告第176259號「具有換氣裝置之鞋跟
    與鞋底之組合」專利之進氣閥技術特徵完全相同。故系爭產
    品適用禁反言原則，而未落入系爭專利申請專利範圍第1 項
    。
三、經查下列事實，有各該證據附卷可稽，且為兩造所不爭執，
    自堪信為真實。
  (一)上訴人前於89年2 月1 日以「具有換氣系統之鞋子的氣閥結
    構」向智慧財產局申請新型專利，經准予專利，並於90年9
    月1 日公告（公告號：453151。即系爭專利）（見本院卷第
    88至93頁之新型專利說明書）。
  (二)被上訴人公司（法定代理人為被上訴人乙○○）製造、販賣
    之「DK概念空氣鞋」（型號為00-000-00 。即系爭產品），
    經原告於95年9 月5 日購得而送請財團法人中華工商研究院
    （下稱中華工商研究院）鑑定，該院並於96年2 月12日出具
    鑑定報告，上訴人即於97年12月10日提起本件訴訟（見臺北
    地院卷第2 至4 、21、64頁之起訴狀、統一發票、簽帳單、
    被上訴人公司變更登記表，本院卷第28至29頁之公司登記查
    詢資料，及外放證物之「DK概念空氣鞋」實物、鑑定報告）
    。
  (三)系爭專利申請專利範圍第1 項之技術特徵有4 項，如附表「
    系爭專利之技術特徵」欄所示。而以系爭專利申請專利範圍
    第1 項之各項技術特徵為基礎，解析系爭產品的技術特徵予
    以對應（系爭產品之圖式如附圖2 所示）。其中系爭產品的
    技術內容編號1 至3 部分均可自系爭專利申請專利範圍第1
    項中讀取，而編號4 部分，以文義分析時，無法完全讀取（
    見本院卷第123 頁）。
四、本件兩造所爭執之處，經協議簡化如下（見本院卷第123 頁
    ）：
  (一)上訴人得否依專利法第108 條、第84條第1 項、第85條第1
    項第2 款規定，請求被上訴人公司負損害賠償責任？
    1.被上訴人公司是否侵害上訴人系爭專利之申請專利範圍第
      1 項？
      (1)系爭專利申請專利範圍第1 項之解釋。
      (2)系爭產品是否落入系爭專利申請專利範圍第1 項之均等
        範圍？（關於第4 項要件部分）
      (3)本件有無禁反言原則之適用？
    2.被上訴人公司是否具侵害上訴人系爭專利權之故意？
    3.上訴人得否依專利法第108 條、第85條第1 項第2 款規定
      ，請求被上訴人公司賠償1,600,000 元？
  (二)上訴人得否依公司法第23條第2 項規定，請求被上訴人乙○
    ○與被上訴人公司連帶負損害賠償責任？
五、得心證之理由：
  (一)上訴人主張被上訴人侵害系爭專利之期間為95年9 月5 日起
    （見臺北地院卷第2 至4 頁之起訴狀之事實及理由欄第二至
    五項），是以系爭專利權是否受到侵害，應以當時有效之92
    年2 月6 日修正公布專利法（即現行專利法）為法規依據（
    最高法院98年度臺上字第997 號民事判決參照）。
  (二)系爭專利之技術內容：
    1.系爭專利係以習用之具有換氣系統之鞋子為改良對象，由
      於一般具有換氣系統之鞋子，通常其是於鞋跟之空氣室部
      位設有單向之進氣閥及出氣閥，例如第00000000號、第77
      211233號、第79204185號及第83201073號等專利案所揭示
      者。藉由上述單向氣閥，當鞋跟之空氣室被壓縮或由壓縮
      狀態恢復至原狀時，上述空氣室之空氣得經由出氣閥被壓
      送至鞋內，或外界空氣得經由進氣閥吸入上述空氣室中。
      上述引證案之氣閥結構（尤其是第00000000、00000000號
      等案），該氣閥結構均是於橫向氣孔側邊之縱向切縫中嵌
      入一膜片，藉由該膜片使上述氣閥形成單向之形態。惟為
      在鞋底空氣室周緣一體成型構成上述氣閥之橫向氣孔及縱
      向切縫，則形成該氣孔及切縫之模具出模較為複雜，因此
      生產成本較高。而系爭專利是有關一種換氣系統鞋子的氣
      閥結構，該氣閥主要包含有進氣閥及出氣閥，其中於鞋底
      空氣室側壁之組合孔中插設有一具有活動膜片之組合部而
      形成上述進氣閥，及於鞋底空氣室與空氣道間之隔離部中
      設有一傾斜角之貫通孔，於該貫通孔之上段部位形成有擴
      大部，並於該擴大部中放置有一膜片而形成上述出氣閥。
      藉由上述結構，於鞋底上形成上述單向進氣閥及出氣閥之
      製作或組合較上述引證案更為簡單，可降低生產成本（見
      本院卷第89頁之系爭專利說明書中【傳統之技藝】、【創
      作之概要】）。是以系爭專利之創作目的，在具有換氣系
      統鞋子之鞋底上設主要包含有進氣閥及出氣閥之氣閥結構
      ；其功效在於上述單向進氣閥及出氣閥之製作或組合更為
      簡單，生產成本因此降低。
    2.系爭專利之申請專利範圍共4 項，其中第1 項為獨立項，
      其餘為附屬項（見本院卷第92頁）。而申請專利範圍第1
      項：「一種具有換氣系統之鞋子的氣閥結構，其主要包含
      有於鞋底空氣室之側壁及隔離部區域設有單向形態之進氣
      閥及出氣閥，其結構特徵具備有：上述出氣閥結構是於隔
      離部之肉厚處設有一貫通孔，該貫通孔是由空氣室之底部
      向空氣道之上部方向形成傾斜狀態；及於該貫通孔中形成
      有錐狀擴大部；及於該擴大部中放置有一遮著貫通孔之膜
      片；上述進氣閥包含有：於鞋底空氣室之側壁設有一橫向
      組合孔，及設有一為分離元件之組合部；上述組合部包含
      有一可嵌合於上述組合孔中之嵌合管，及於該嵌合管之端
      部設有一平板狀之本體，及於該本體之前側設有與上述本
      體共同形成U 形狀之支持部，及該支持部與本體間插設有
      一膜片。」其相關圖式如附圖1 所示（見本院卷第92至93
      頁）。
  (三)系爭產品與系爭專利之比對：
    1.如前所述，系爭產品為被告所製造、販賣，本院即得據此
      與系爭專利申請專利範圍第1 項為技術特徵之比對。而兩
      造均不爭執如附表所示，系爭產品的技術內容編號1 至3
      部分均可自系爭專利申請專利範圍第1 項中讀取，而編號
      4 部分，以文義分析時，系爭產品雖有相對應之元件，符
      合全要件原則，進而為文義侵害之判定，惟此部分無法完
      全讀取（見本院卷第123 頁），而不符文義侵害，則應進
      一步為均等論之探討。
    2.關於附表編號4 部分：
      系爭專利與系爭產品之技術特徵差異在於系爭專利之鞋底
      空氣室側壁，設有一橫向組合孔，及一為分離元件之組合
      部構成一單向進氣閥（如附圖3-1 ）；而系爭產品於鞋底
      空氣室之側壁，以一體成型之方式設有一單向進氣閥（如
      附圖3-2 ）。茲分述其技術手段、功能及效果如下：
      (1)技術手段：
        系爭專利之氣閥結構係利用組合孔中插設有一具有活動
        膜片之組合部而形成一進氣閥；而系爭產品之氣閥結構
        係利用橫向氣孔側邊之縱向切縫中嵌入一膜片而形成一
        進氣閥。故二者之技術手段並不相同。
      (2)功能：
        系爭專利於鞋底空氣室之側壁及隔離部區域設有單向形
        態之進氣閥及出氣閥，當鞋跟之空氣室中之空氣被壓縮
        時，其空氣壓力得推動出氣閥之膜片打開，使空氣得以
        經由貫通孔進入鞋內；當鞋跟之空氣室由壓縮狀態恢復
        至原狀時，由於空氣室呈負壓狀態，因此上述被打開之
        膜片再次被反向推動而使貫通孔被遮蔽而關閉，亦即出
        氣閥被關閉，外界空氣得經由進氣閥被吸入空氣室中。
        而系爭產品同設有單向氣閥結構（於橫向氣孔側邊之縱
        向切縫中嵌入一膜片，藉由該膜片使氣閥形成單向之形
        態），即於鞋跟之空氣室部位設有單向之進氣閥及出氣
        閥，當鞋跟之空氣室被壓縮或由壓縮狀態恢復至原狀時
        ，空氣室之空氣得經由出氣閥被壓送至鞋內，或外界空
        氣得經由進氣閥吸入空氣室中。是二者之換氣系統均使
        氣體形成由外向內單向通氣，其功能係屬相同。
      (3)效果：
        系爭專利及系爭產品均為單壓縮放鬆後，鞋底空氣室成
        負壓狀態，使外部空氣得單向進入鞋底空氣室，故就此
        部分二者所欲達成之換氣、通氣效果相同。惟系爭產品
        在鞋底空氣室周緣一體成型構成氣閥之橫向氣孔及縱向
        切縫，而形成該氣孔及切縫之模具出模較為複雜，其生
        產成本較高。然系爭專利之氣閥結構包含進氣閥、出氣
        閥、及一分離元件之組合部，該組合部包含嵌合管、本
        體、支持部及膜片，藉由上開結構，使於鞋底上形成單
        向進氣閥及出氣閥之製作或組合更為簡單，而降低生產
        成本。是以二者有關製造、組合及生產成本之效果並不
        相同。
      (4)綜上所述，系爭產品之技術手段及效果，與系爭專利申
        請專利範圍第1 項並非實質相同，此部分即非均等，而
        不適用均等論，故系爭產品並未落入系爭專利申請專利
        範圍第1 項之權利範圍。而本件既無均等論之適用，即
        無須再為分析有關禁反言、先前技術阻卻之適用。
  (四)縱認系爭產品與系爭專利之技術手段、功能及效果均實質相
    同，落入系爭專利申請專利範圍之均等範圍。而被上訴人抗
    辯系爭產品係使用公告第176259號專利之先前技術所製作等
    語，即應再為先前技術阻卻之適用與否之侵害分析。經查：
    1.上訴人於系爭專利說明書已載明公告第176259號之新型專
      利（申請號：000000000 ）為先前技術之一，而為系爭專
      利所欲改良之處（見本院卷第89頁之系爭專利說明書【傳
      統之技藝】第8 至11行）。公告第176259號之新型專利（
      申請號：000000000 ）申請專利範圍（修正本）：「一種
      具有換氣裝置之鞋跟與鞋底組合，其主要結構具備有：一
      鞋跟：於其前端設有位置較鞋跟之黏合面為低之接合端，
      使該接合端面至黏合面之厚度與鞋底厚度相等，及位於上
      述接合端設有一橫置之肋條，及在該肋條往鞋跟前端方向
      形成一凹部；一鞋底：在其尾端形成與上述鞋跟之接合端
      形狀吻合，並與該接合端套接黏合之套接部，及在該套接
      部相對於上述鞋跟凹部位置形成一缺口，及依鞋底凸條形
      成並與上述缺口連通之空氣通道；一氣閥：在進出氣口處
      之兩側各形成有縱向且相對之擋片並在該擋片與肋條（肉
      厚處）間所形成之間隙中置入一可為擋片定位且抵靠上述
      進出氣口之膜片；其中出氣閥係位於上述接合端之凹部位
      置；藉由上述結構之特徵，則鞋底可依套接部而與鞋跟之
      接合端套接並相互黏合，並使上述出氣閥可經由鞋底之缺
      口而與鞋底之空氣道連通。」（見本院卷第86頁）其相關
      圖式如附圖4 所示（見本院卷第92至93頁）。另此新型專
      利之專利權已於90年12月31日因期滿而消滅，附此敘明。
    2.公告第176259號新型專利之申請專利範圍，其主要技術特
      徵即在鞋底空氣室周緣一體成型構成上述氣閥之橫向氣孔
      及縱向切縫之結構。而系爭產品之氣閥結構係利用橫向氣
      孔側邊之縱向切縫中嵌入一膜片而形成一進氣閥，藉由該
      膜片使上述氣閥形成單向之形態，其所採取之技術手段即
      前揭一體成型結構。觀諸系爭產品之技術內容，乃此新型
      專利（即系爭專利所指之先前技術）之實施，無由容許系
      爭專利之均等範圍恣意擴張至先前技術之範疇。是系爭產
      品有「先前技術阻卻」之適用，可阻卻均等侵害，故系爭
      產品並未落入系爭專利之權利範圍。
  (五)至中華工商研究院於96年2 月12日所出具之鑑定報告，雖認
    系爭產品與系爭專利之換氣系統、出氣閥、進氣閥之實質內
    容相同，而認系爭產品落入系爭專利申請專利範圍內云云（
    見鑑定報告第39至40頁）。觀諸其判斷理由，係認系爭專利
    之進氣閥所運用之分離元件（組合部）實質上係為解決系爭
    專利所設定之模具簡易化課題所進行之改良；而系爭產品之
    進氣閥元件及其組合關係之改變，表面上是將系爭專利之分
    離元件，直接一體組設於鞋底空氣室之側壁，而形成表現上
    構件之不同，然此種改變對於系爭專利主要技術特徵所發揮
    之機能作用與產生之功效結果，並未產生實質差異，本質上
    同產生單性型態之進氣閥，因此系爭產品應落入系爭專利再
    發明所含括之範圍內云云。惟查：發明與再發明乃分屬二獨
    立之專利權，惟因再發明係利用他人發明或新型之主要技術
    內容所完成者，故而未經原專利權人之同意，即不得實施再
    發明，此觀專利法第78條規定自明。然系爭產品雖係實施先
    前技術（即公告第176259號新型專利，該專利權已於90年12
    月31日因期滿而消滅），而該新型專利為系爭專利所欲改良
    之習知技術（見本院卷第89頁之系爭專利說明書中【傳統之
    技藝】第8 至11行），並非利用上訴人之「系爭專利」之主
    要技術內容所完成之「再發明」，是以該鑑定報告顯然誤解
    再發明之意義與適用。另該鑑定報告漏未考量系爭產品之技
    術手段、效果與系爭專利不同（如前第五(三)2.項所述），且
    系爭產品係先前技術（即公告第176259號新型專利）之實施
    ，而未落入系爭專利之權利範圍。因此，該鑑定報告之判斷
    有誤，自無法為有利於上訴人之認定。
六、綜上所述，被上訴人並未侵害上訴人之系爭專利權。從而，
    上訴人依專利法第108 條、第84條第1 項、第85條第1 項第
    2 款規定，請求被上訴人連帶給付1,600,000 元及自起訴狀
    繕本送達翌日年起至清償日止，按年息5%計算之利息，為無
    理由，應予駁回。而其假執行之聲請即失所依據，應併予駁
    回。原審以系爭產品如附表編號4 所示之技術內容，與系爭
    專利以相同之技術手段，達成相同之技術功能，並產生相同
    之技術效果，而屬均等，惟該一體成型結構之習知技術特徵
    應視為專利權人於申請至維護過程中放棄或排除之事項，而
    如附表編號4 所示之技術特徵與上開習知技術特徵相同，故
    適用禁反言原則，認定被上訴人未侵害系爭專利。惟經本院
    進行技術比對後，系爭產品之技術手段及功能，與系爭專利
    申請專利範圍第1 項並非均等，縱有均等論之適用，被上訴
    人亦得為先前技術之抗辯，而此非禁反言之適用範疇，故原
    判決就此部分論述容有未洽，惟其理由雖有不當，然上訴人
    確實無法證明被上訴人有何侵害系爭專利權之行為，則原審
    駁回上訴人1,600,000 元本息之請求，並駁回其假執行之聲
    請，結論並無不合。上訴意旨指摘原判決不當，求予廢棄改
    判，為無理由，應予駁回。
七、至兩造其餘之攻擊或防禦方法，及未經援用之證據，經本院
    斟酌後，認為均不足以影響本判決之結果，自無逐一詳予論
    駁之必要，併此敘明。
八、據上論結，本件上訴為無理由，依民事訴訟法第449 條第1
    項、第78條，判決如主文。
中    華    民    國    99    年     4    月    8     日
                    智慧財產法院第二庭
                          審判長法  官  陳國成
                                法  官  曾啟謀
                                法  官  蔡惠如
以上正本係照原本作成。
如不服本判決，應於收受送達後20日內向本院提出上訴書狀，其
未表明上訴理由者，應於提出上訴後20日內向本院補提理由書狀
（均須按他造當事人之人數附繕本）上訴時應提出委任律師或具
有律師資格之人之委任狀；委任有律師資格者，另應附具律師資
格證書及釋明委任人與受任人有民事訴訟法第466 條之1 第1 項
但書或第2 項（詳附註）所定關係之釋明文書影本。
中    華    民    國    99    年     4    月    8     日
                                書記官  林佳蘋
附註：
民事訴訟法第466條之1（第1項、第2項）：
對於第二審判決上訴，上訴人應委任律師為訴訟代理人。但上訴
人或其他法定代理人具有律師資格者，不在此限。
上訴人之配偶、三親等內之血親、二親等內之姻親，或上訴人為
法人、中央或地方機關時，其所屬專任人員具有律師資格並經法
院認為適當者，亦得為第三審訴訟代理人。


司法院資訊處製作；財團法人民間司法改革基金會備份。
